【裁判字號】    96,訴,1279
【裁判日期】    970407
【裁判案由】    搶奪
【裁判全文】
臺灣屏東地方法院刑事判決              96年度訴字第1279號
公  訴  人  臺灣屏東地方法院檢察署檢察官
被      告  甲○○
            乙○○
                      （現另案在監執行）
上列被告因搶奪案件，經檢察官提起公訴（96年偵字第1061號）
，本院判決如下：
    主  文
甲○○共同意圖為自己不法之所有，而搶奪他人之動產，累犯，
處有期徒刑壹年，減為有期徒刑陸月，如易科罰金，以新臺幣壹
仟元折算壹日。扣案經雙面黏貼之玩具紙鈔壹張沒收。
乙○○無罪。
    事  實
一、甲○○前曾於民國93年間因違反毒品危害防制條例案件，經
    臺灣高雄地方法院以93年度訴字第1646號判決判處有期徒刑
    10月確定，甫於95年3 月2 日縮刑期滿執行完畢。詎其仍不
    知悔改，復夥同姓名、年籍不詳之成年男子，共同意圖為自
    己不法之所有，本於詐欺之犯意聯絡，利用檳榔攤業者提供
    顧客免下車服務之交易習慣，先至高雄縣大樹鄉某文具店購
    得面額新臺幣（下同）1,000 元之玩具紙鈔1 疊，再將2 張
    玩具紙鈔以背面互相黏貼為1 張，佯充1,000 元之真鈔使用
    。於95年7 月7 日16時許，由該名成年男子駕駛甲○○所使
    用、登記在林釗安名下之車牌號碼E8-4779 號自小客車，搭
    載甲○○至屏東縣萬丹鄉○○村○○路與萬順路路口處之「
    阿妹檳榔攤」前停下，由甲○○將前開經黏貼後之玩具紙鈔
    1 張捏握在手中，以遮蔽紙鈔上「鈔票便條紙」之字樣，並
    向該檳榔攤負責人丙○○表示「買100 元的檳榔、找900 元
    」等語，丙○○不疑有他，遂以右手持檳榔及900 元欲交付
    予甲○○，然因丙○○先以左手拿取甲○○所給付之1,000
    元紙鈔，發現該張千元紙鈔厚度異常而察覺有異，並說「這
    是假鈔」等語，是時，甲○○及該名成年男子見狀，竟將詐
    欺犯意變更為搶奪之犯意聯絡，乘丙○○不及反應之際，推
    由甲○○出手奪取丙○○手中之檳榔及900 元，得手後，該
    名成年男子即駕車載甲○○匆匆逃離現場。嗣經丙○○記下
    上開自小客車之車牌號碼後，委由吳清標報警處理，經警循
    線追查，發現甲○○涉有重嫌，遂於95年12月11日16時許，
    通知甲○○到案說明，並扣得上開甲○○所有供犯本案所用
    經雙面黏貼之玩具紙鈔1 張。
二、案經屏東縣警察局移請臺灣屏東地方法院檢察署檢察官偵查
    起訴。
    理  由
壹、有罪部分：
一、程序部分：
 1、按被告以外之人（包括證人、鑑定人、告訴人、被害人及共
    同被告等）於審判外之陳述雖不符前4 條之規定，而經當事
    人於審判程序同意作為證據，法院審酌該言詞陳述或書面陳
    述作成時之情況，認為適當者，亦得為證據；當事人、代理
    人或辯護人於法院調查證據時，知有第159 條第1 項不得為
    證據之情形，而未於言詞辯論終結前聲明異議者，視為有前
    項之同意，刑事訴訟法第159 條之5 定有明文。立法意旨在
    於傳聞證據未經當事人之反對詰問予以核實，原則上先予排
    除。惟若當事人已放棄反對詰問權，於審判程序中表明同意
    該等傳聞證據可作為證據；或於言詞辯論終結前未聲明異議
    ，基於尊重當事人對傳聞證據之處分權，及證據資料愈豐富
    ，愈有助於真實發見之理念，且強化言詞辯論主義，使訴訟
    程序得以順暢進行，上開傳聞證據亦均具有證據能力。本件
    證人丙○○、林釗安之警詢筆錄，其性質雖均屬傳聞證據，
    且查無符合刑事訴訟法第159 條之1 至之4 條之情形，惟其
    等所為之上開警詢筆錄內容，業經檢察官及被告均表示同意
    具有證據能力，依上開規定，其等於警詢中之證言，自均具
    有證據能力。
 2、復按被告以外之人於偵查中向檢察官所為陳述，除顯有不可
    信之情況者外，得為證據，同法第159 條之1 第2 項定有明
    文。偵查中對被告以外之人（包括證人、鑑定人、告訴人、
    被害人及共同被告等）所為之偵查筆錄，或被告以外之人向
    檢察官所提之書面陳述，性質上均屬傳聞證據。惟現階段刑
    事訴訟法規定檢察官代表國家偵查犯罪、實行公訴，依法其
    有訊問被告、證人及鑑定人之權，證人、鑑定人且須具結，
    而實務運作時，檢察官偵查中向被告以外之人所取得之陳述
    ，原則上均能遵守法律規定，不致違法取供，其可信度極高
    ，職是，被告以外之人前於偵查中已具結而為證述，除反對
    該項供述得具有證據能力之一方，已釋明「顯有不可信之情
    況」之理由外，不宜遽指該證人於偵查中之陳述不具證據能
    力。本件證人丙○○於偵查中之供述，已依法具結，其未曾
    提及檢察官在偵查時有不法取供之情形，且被告亦未曾釋明
    上開證述有何顯不可信之情況，況證人丙○○於本院審理時
    到庭，並以證人身分具結後接受交互詰問，自已保障被告之
    詰問權。是以，上開證人於偵查中之證述，依刑事訴訟法第
    159 條之1 第2 項之規定，自得為證據。
二、實體方面：
 1、上開事實，業據被告甲○○於警詢、偵查中及本院審理時均
    供承：伊確曾與乙○○（應非與乙○○前往，而係某姓名、
    年籍不詳之成年男子，理由詳後述無罪部分）共同駕車至「
    阿妹檳榔攤」，持千元假鈔購買檳榔100 元，欲詐取檳榔及
    找零之900 元，惟遭識破後乃動手行搶等語明確（見警卷第
    2 至3 頁、第6 頁、偵卷第37至39頁、本院卷第40頁、第77
    頁），核與證人即被害人丙○○於警詢、偵查中及本院審理
    時證稱：當時車上有2 人，由坐在駕駛座旁之人持千元假鈔
    向伊購買100 元檳榔，但伊發現對方係持假鈔交易，故未交
    付檳榔及找零之900 元，惟對方旋即動手搶走伊手中之檳榔
    及900 元等語大致相符（見警卷第19頁、偵卷第53至54頁、
    本院卷第54頁反面至56頁），此外，復有玩具紙鈔1 紙扣案
    及現場、紙鈔照片4 幀在卷可證（見警卷第32至33頁），足
    見被告甲○○自白與事實相符，堪以採信。從而，本件事證
    明確，被告甲○○犯行堪以認定。
 2、核被告甲○○所為，係犯刑法第325 條第1 項之搶奪罪。按
    以自己犯罪之意思而參與犯罪構成要件行為之實施者，均為
    共同正犯，其意思聯絡並不限於事前有所謀議，僅於行為當
    時有共同犯意聯絡者，亦屬之。且其表示之方法，不以明示
    通謀為必要，即相互間有默示之合致，亦無不可。共同正犯
    間，非僅就其自己實施之行為負其責任，並在犯意聯絡之範
    圍內，對於他共同正犯所實施之行為，亦應共同負責（最高
    法院25年上字第2253號、32年上字第1905號、73年台上字第
    2364號判例意旨參照）。查本件該成年男子駕車搭載被告甲○○至「阿妹檳榔攤」，雖係由被告甲○○以前開手法搶奪
    證人丙○○之財物，然該成年男子於被告甲○○搶奪檳榔及
    900 元後，隨即加速起步載同被告甲○○逃離現場，足見該
    成年男子就被告甲○○原欲詐騙財物不成，當場變更詐欺取
    財犯意為搶奪犯意，於行為當時已有默示之意思合致並有行
    為分擔，仍應就全部犯行共同負責。是被告甲○○與該名成
    年男子間，有犯意聯絡及行為分擔，應論以共同正犯。又被
    告甲○○前曾因違反毒品危害防制條例案件，經臺灣高雄地
    方法院以93年度訴字第1646號判決判處有期徒刑10月確定，
    甫於95年3 月2 日縮刑期滿執行完畢，有臺灣高等法院被告
    前案紀錄表1 份在卷可憑，其於有期徒刑執行完畢後，5 年
    內故意再犯有期徒刑以上之本罪，為累犯，應依刑法第47條
    第1 項之規定加重其刑。爰審酌被告甲○○正值青壯之年，
    不思循正當途徑賺取金錢，竟利用檳榔攤業者提供顧客免下
    車服務之交易習慣，以玩具紙鈔佯充真鈔購買檳榔，藉以詐
    取檳榔及所找之零錢，復於詐騙不成即轉騙為搶，破壞交易
    安全及社會治安，致檳榔業者無故損失數量100 元之檳榔及
    現金900 元，其行為誠屬可議，惟念及被告甲○○犯後業已
    坦承犯行，深具悔意之犯後態度，並兼衡其國中畢業，智識
    程度不高、家庭經濟勉持，生活狀況不佳等一切情狀，量處
    如主文所示之刑。又被告甲○○犯罪後，中華民國九十六年
    罪犯減刑條例業於96年6 月15日公布，並於96年7 月16 日
    起施行，而被告甲○○上開犯罪時點，係在96年4 月24 日
    之前，且所犯之罪核與該條例第2 條第1 項之規定相符，復
    無同條例第3 條限制減刑之除外情事存在，爰依該條例第2
    條第1 項第3 款規定，減其上開宣告刑期2 分之1 ，並依其
    資力、職業及社會地位等情，諭知易科罰金之折算標準。又
    扣案經雙面黏貼面額1,000 元玩具紙鈔1 張，屬被告甲○○
    所有供犯罪所用之物，業據被告甲○○供陳在卷，應依刑法
    第38條第1 項第2 款之規定宣告沒收。又上開紙鈔上印有「
    紙鈔便條紙」字樣，一望即知為玩具紙鈔，毫無與真鈔混淆
    之可能，是被告甲○○雖以之佯充真鈔購買檳榔，尚與行使
    偽造貨幣罪無涉，自毋庸依刑法第200 條之規定宣告沒收，
    併此敘明。
貳、無罪部分：
一、公訴意旨略以：被告乙○○與甲○○共同意圖為自己不法之
    所有之犯意聯絡，利用檳榔攤業者提供顧客免下車服務之交
    易習慣，先至高雄縣大樹鄉某文具店購得面額1,000 元之玩
    具紙鈔1 疊，再將2 張玩具紙鈔以背面互相黏貼為1 張，佯
    充1,000 元之真鈔使用。於95年7 月7 日16時許，由被告乙○○駕駛被告甲○○所使用、登記在林釗安名下之車牌號碼
    E8-4779 號自小客車，搭載被告甲○○至屏東市○○鄉○○
    村○○路與萬順路路口處之「阿妹檳榔攤」前停下，由被告
    甲○○將前開經黏貼後之玩具紙鈔1 張捏握在手中，以遮蔽
    紙鈔上「鈔票便條紙」之字樣，佯充真鈔向該檳榔攤負責人
    丙○○購買100 元之檳榔。惟丙○○觸摸該紙鈔時，察覺有
    異，乃將檳榔及找零之900 元握在手中。詎被告乙○○、甲○○2 人見狀，同時由詐欺取財之犯意變更為搶奪之共同犯
    意聯絡，乘丙○○不及反應之際，由被告甲○○出手奪取丙○○手中之檳榔及900 元，得手後，被告乙○○即迅速駕車
    載被告甲○○逃離現場，因認被告乙○○亦涉犯刑法第325
    條第1 項之搶奪罪嫌等語。
二、按犯罪事實應依證據認定之，無證據不得認定犯罪事實；又
    不能證明被告犯罪者，應諭知無罪之判決，刑事訴訟法第15
    4條第2項、第301條第1項分別定有明文。次按認定不利於被
    告之事實，須依積極證據，茍積極證據不足為不利被告事實
    之認定，即應為有利於被告之認定，更不必有何有利之證據
    ；事實之認定，應憑證據，如未能發現相當證據，或證據不
    足以證明，自不能以推測或擬制之方法，以為裁判之基礎；
    且認定犯罪事實所憑之證據，雖不以直接證據為限，間接證
    據亦包括在內，然而無論直接證據或間接證據，其為訴訟上
    之證明，須於通常一般之人均不致有所懷疑，而得確信其為
    真實之程度者，始得據為有罪之認定，倘其證明尚未達到此
    一程度，而有合理之懷疑存在而無從使事實審法院得有罪之
    確信時，即應為諭知被告無罪之判決；又檢察官對於起訴之
    犯罪事實，仍應負提出證據及說服之實質舉證責任，倘其所
    提出之證據，不足為被告有罪之積極證明，或其指出證明之
    方法，無從說服法院以形成被告有罪之心證，基於無罪推定
    之原則，自應為被告無罪判決之諭知，最高法院30年上字第
    816 號、40年台上字第86號、76年台上字第4986號、92年台
    上字第128 號判例可資參照。
三、公訴人認被告乙○○涉有搶奪犯行，無非以：(一)、共同被告
    甲○○之警、偵訊筆錄。(二)、證人即被害人丙○○之警、偵
    筆錄。(三)、證人即上開自小客車登記名義人林釗安之警詢筆
    錄。(四)、扣案雙面黏貼之千元玩具紙鈔1 張。(五)、現場及紙
    鈔照片4 幀為其主要論據。惟查：
(一)、程序方面：
 1、共同被告甲○○及證人丙○○、林釗安之警詢筆錄，雖均屬
    傳聞證據，且查無符合刑事訴訟法第159 條之1 至之4 條之
    情形，惟其等所為之上開警詢筆錄內容，業經檢察官、被告
    表示同意具證據能力，依刑事訴訟法第159 條之5 規定，自
    均具證據能力。又證人丙○○於偵查中經具詰之證述，依刑
    事訴訟法第159 條之1 第2 項規定，亦具證據能力（理由均
    詳前所述）。
 2、按刑事訴訟法第158 條之3 規定：「證人、鑑定人依法應具
    結而未具結者，其證言或鑑定意見，不得作為證據。」所謂
    「依法應具結而未具結者」，係指檢察官或法官依刑事訴訟
    法第175 條之規定，以證人身分傳喚被告以外之人（證人、
    告發人、告訴人、被害人、共犯或共同被告）到庭作證，或
    雖非以證人身分傳喚到庭，而於訊問調查過程中，轉換為證
    人身分為調查時，此時其等供述之身分為證人，則檢察官、
    法官自應依刑事訴訟法第186 條有關具結之規定，命證人供
    前或供後具結，其陳述始符合刑事訴訟法第158 條之3 之規
    定，而有證據能力。若檢察官或法官非以證人身分傳喚而以
    告發人、告訴人、被害人或共犯、共同被告身分傳喚到庭為
    訊問時，其身分既非證人，即與「依法應具結」之要件不合
    ，縱未命其具結，純屬檢察官或法官調查證據職權之適法行
    使，當無違法可言。而前揭不論係本案或他案在檢察官面前
    作成未經具結之陳述筆錄，係屬被告以外之人於偵查中向檢
    察官所為之陳述，本質上屬於傳聞證據，基於保障被告在憲
    法上之基本訴訟權，除該被告以外之人死亡、身心障礙致記
    憶喪失或無法陳述、滯留國外或所在不明而無法傳喚或傳喚
    不到、或到庭後拒絕陳述等情形外，如已經法院傳喚到庭具
    結而為陳述，並經被告之反對詰問，前揭非以證人身分而在
    檢察官面前未經具結之陳述筆錄，除顯有不可信之情況者外
    ，得為證據（最高法院96年度台上第3527號判決意旨參照）
    。查共同被告甲○○固曾於96年7 月25日偵查中陳述被告乙○○有共同參與搶奪犯行，惟其係以被告身分接受該次偵訊
    ，依法毋庸具結，且共同被告甲○○未曾提及檢察官在偵查
    時有不法取供之情形，被告乙○○亦未曾釋明上開證述有何
    顯不可信之情況，況共同被告甲○○於本院審理時業已證人
    身分接受交互詰問，自已保障被告乙○○之詰問權，依上開
    最高法院判決意旨，自得為證據。
(二)、實體方面：
    訊據被告乙○○堅決否認有何共同搶奪犯行，辯稱：伊沒有
    與甲○○共犯此案，且伊不會開車，如何駕車搭載甲○○至
    「阿妹檳榔攤」搶奪財物等語。經查：
 1、證人丙○○雖曾於警詢時證稱：「經警方提供甲○○、乙○○相片供我指認，乙○○及甲○○就是強盜我財物的人；當
    時乙○○與甲○○開1 部自小客車至我檳榔攤前，由乙○○
    向我說要買100 元檳榔並說要找900 元，我就拿了100 元檳
    榔及900 元紙鈔給乙○○，當乙○○要拿1,000 元給我時，
    我發現是偽鈔就將檳榔及900 元收起來，並說你的錢是假的
    ，乙○○發現後就將雙手伸出車外，硬搶走我握在手中的檳
    榔及900 元現鈔；當時是甲○○負責駕駛該車，乙○○出手
    強盜我財物的」等語（見警卷第16至19頁）、於偵查中證稱
    ：「案發當時有2 人，因為當時車窗搖下，我看到1 位開車
    ，1 位拿錢向我買檳榔；乙○○是開車的，甲○○是搶我錢
    的人」等語（見偵卷第53頁）、於本院審理時證稱：「當時
    車上有2 人，買的人是坐在駕駛座旁，乙○○很像拿錢跟我
    買檳榔的人；他的臉是長長的，臉上有痘痘，皮膚黑黑的，
    但這個人現在沒有什麼痘痘，皮膚也變好白，我不敢確定，
    時間太久了；開車的人臉是圓圓，也是理平頭；我只是對搶
    的人比較有一點印象，對司機沒有印象」等語（見本院卷第
    55至56頁），並對照共同被告甲○○於警、偵訊及本院審理
    時供稱：伊確有於上述時、地搶奪「阿妹檳榔攤」等語（見
    警卷第2 至3 頁、第6 頁、偵卷第37至39頁、本院卷第40頁
    、第77頁），雖可認定共同被告甲○○確有與人共同搶奪「
    阿妹檳榔攤」無誤，惟觀之證人丙○○就案發當時，係由何
    人駕駛自小客車、何人出手行搶等節，除於警詢、偵查中之
    證述反覆不一外，於本院審理時更明確表示「不敢確定」等
    語，則被告乙○○是否即係與共同被告甲○○共同前往「阿
    妹檳榔攤」行搶之人，尚非無疑，自難僅憑證人丙○○前後
    不一之證詞，即率認被告乙○○係與共同被告甲○○共同行
    搶之人。
 2、再共同被告甲○○於本院審理時固證稱：案發當時係乙○○
    開車，因乙○○不敢持假鈔購買檳榔，才由乙○○開車，由
    伊持假鈔購買檳榔，本件係伊提議的」等語（見本院卷第78
    至79頁），惟觀之其於警、偵訊時均證稱：案發當時係由伊
    開車，乙○○坐旁邊，由乙○○拿假鈔購買檳榔等語（見偵
    卷第38頁），雖共同被告甲○○於本院審理時另證稱：上開
    警詢筆錄之內容，伊記錯了才會如此陳述，且本來係伊開車
    的，假鈔黏好之後，乙○○說會怕，才改由乙○○開車，伊
    知道乙○○無駕駛執照，並不會開車，但伊曾經教過乙○○
    開過，乙○○一下就會了等語（見本院卷第79頁），惟對照
    共同被告甲○○之警、偵訊及本院審理時之證述，其證詞前
    後不一致，且共同被告甲○○既知被告乙○○無駕駛執照，
    不會開車，則該次倘真由被告乙○○駕車前往，共同被告甲○○理應記憶深刻，豈會出現記憶錯誤而誤為陳述之可能。
    況案發當時共同被告甲○○係計劃持假鈔前去檳榔攤詐欺財
    物，倘詐欺未能得逞即動手行搶，故衡之常情，共同被告甲○○夥同前往之人既要駕駛該自小客車，則該人駕駛能力理
    應不差，始能於詐欺或行搶失風遭民眾或警方駕車追捕時，
    可以迅速駕車逃離現場，然被告乙○○既無駕駛執照，其駕
    駛能力堪慮，則共同被告甲○○豈會乘坐被告乙○○所駕駛
    之自小客車前去「阿妹檳榔攤」行搶，是共同被告甲○○上
    開所證，顯與常情相違，不足採信，自難據此即認定被告乙○○與共同被告甲○○有共同搶奪之情事。
 3、又證人林釗安於警詢時雖證稱：該自小客車係由共同被告甲○○所使用等語（見警卷第22頁），惟此僅能證明共同被告
    甲○○前往行搶時，係以該自小客車為交通工具，尚無從據
    此認定被告乙○○有何共同搶奪犯行；另觀之扣案雙面黏貼
    之千元玩具紙鈔1 張、現場及紙鈔照片4 幀，均僅能作為共
    同被告甲○○確有持假鈔至「阿妹檳榔攤」購買檳榔之佐證
    ，亦不足以作為被告乙○○有何參與搶奪之證明。
 4、綜上所述，公訴人所指上開證據均為共同被告甲○○行搶之
    證明，尚難逕以之作為被告乙○○有共同參與搶奪之依據，
    此外，復查無確切之證據足以認定被告乙○○有何公訴人所
    指之犯行，其犯罪即屬不能證明，依據上開法條規定及判例
    意旨，自應為無罪之諭知。
據上論斷，應依刑事訴訟法第299 條第1 項前段、第301 條第1
項，刑法第28條、第325 條第1 項、第41條第1 項前段、第38條
第1 項第2 款，中華民國九十六年罪犯減刑條例第2 條第1 項第
3 款、第7 條、第9 條，判決如主文。
本案經檢察官許英輝到庭執行職務。
中    華    民    國    97    年    4     月    7     日
                  刑事第二庭  審判長法  官  黃國永
                                    法  官  陳海寧
                                    法  官  蘇碧珠
以上正本證明與原本無異。
如不服本判決應於收受本判決送達後10日內向本院提出上訴書狀
，其未敘述上訴理由者，並得於提起上訴後10日內向本院補提理
由書狀（均須按他造當事人之人數附繕本）「切勿逕送上級法院
」
中    華    民    國    97    年    4     月    7     日
                                    書記官  賀燕花
附錄本案論罪科刑法條全文
中華民國刑法第325條：
意圖為自己或第三人不法之所有，而搶奪他人之動產者，處6 月
以上5 年以下有期徒刑。
因而致人於死者，處無期徒刑或7 年以上有期徒刑，致重傷者，
處3 年以上10年以下有期徒刑。
第1 項之未遂犯罰之。


司法院資訊處製作；財團法人民間司法改革基金會備份。
